臺灣嘉義地方法院刑事判決
110年度金訴更一緝字第1號
公  訴  人  臺灣嘉義地方檢察署檢察官
被      告  蔡宏偉




上列被告因加重詐欺等案件，經檢察官提起公訴（108年度偵緝
字第172號），前經本院以108年度金訴字第54號為公訴不受理判
決後，公訴人不服提起上訴，經管轄第二審之臺灣高等法院臺南
分院以108年度金上訴字第1226號判決撤銷發回，本院更為判決
如下：
    主      文
甲○○犯三人以上共同詐欺取財罪，處有期徒刑壹年陸月。
未扣案之犯罪所得新臺幣玖仟參佰元沒收，於全部或一部不能沒
收或不宜執行沒收時，追徵其價額。
    犯罪事實
一、甲○○於民國107年7月初某日起，以所提領之詐欺所得中抽成
    6%為報酬，參與多數真實姓名年籍不詳包含使用易信通訊軟
    體綽號「歐巴」之成年人組成之3人以上，以實施詐術為手
    段，具有持續性、牟利性之有結構性詐欺集團，擔任俗稱車
    手之提領詐欺款項工作（甲○○參與犯罪組織部分，業經臺灣
    橋頭地方檢察署以107偵字第10140號起訴，於108年2月12日
    繫屬於臺灣橋頭地方法院以108年度訴字第48號審理中，本
    件不另為公訴不受理)。
二、甲○○與「歐巴」、「歐巴馬」及所屬詐欺集團內其他成年成
    員（無證據證明為未滿18歲之人）共同意圖為自己不法之所
    有，基於三人以上共同犯詐欺取財(無證據證明被告知悉詐
    欺之犯罪手法)及以不正方法由自動付款設備取得他人之物
    與掩飾、隱匿特定犯罪所得去向之洗錢犯意聯絡，先由該詐
    欺集團成員於同年7月4日上午10時許，以電話向何俊昕訛稱
    其積欠手機費用，再由該詐欺集團不詳成員冒用員警、檢察
    官名義，佯稱其帳戶涉嫌擄人勒贖洗錢案件，要求何俊昕提
    供個人資料、健保卡、提款卡及密碼以供調查，致何俊昕誤
    信為真，因而陷於錯誤，將其健保卡、中國信託銀行帳號00
    0000000000000號帳戶之提款卡及密碼等裝在信封袋內後，
    置於臺中市○區○○里0鄰○○○路000號其店門口信箱內。該詐欺
    集團成員隨即以易信通訊軟體指示甲○○於同日13時許前往取
    走該信封並提款，甲○○遂於同日13時34分55秒至同年月5日1
    時51分17秒許，接續鍵入密碼，致該自動付款設備誤認係有
    權持有金融卡之人提領現金，提領該帳戶新臺幣（下同）2
    萬共7次及1萬5,000元1次，合計共15萬5,000元，扣除其分
    得9,300元後，將其餘款項及何俊昕提款卡等物交付予詐欺
    集團成員。嗣何俊昕發現受騙報警處理，經警循線查悉上情
    。
三、案經何俊昕訴由暨嘉義市政府警察局第一分局報告臺灣嘉義
    地方檢察署檢察官偵查起訴。　　
    理  由
壹、有罪部分：
一、按被告以外之人於審判外之陳述，雖不符刑事訴訟法第159
    條之1至第159條之4之規定，而經當事人於審判程序同意作
    為證據，法院審酌該言詞陳述或書面陳述作成時之情況，認
    為適當者，亦得為證據，刑事訴訟法第159條之5定有明文。
    查本件檢察官及被告對於下述本院採為認定犯罪事實依據之
    各項傳聞證據之證據能力，均表示同意有證據能力（見本院
    金訴更一緝字卷第69頁至第70頁、第80頁至第81頁），另本
    院審酌該等證據之取得過程並無瑕疵，與本案待證事實間復
    具有相當之關聯性，以之為本案證據並無不當，自得採為本
    件認定事實之基礎。另其餘本判決所採之非供述證據亦均經
    法定程序取得，無不得為證據之情形，自均有證據能力。
二、訊據被告對於上開犯行於警偵及本院審理中均坦承不諱(見
    嘉市警一偵字第1080700106號卷第1頁至第7頁)，核與告訴
    人何俊昕於警詢中證稱大致相符(見嘉市警一偵字第1080700
    106號卷第9頁至第12頁)，此外復有ATM監視器翻拍照片5張
    、中國信託商業銀行股份有限公司108年5月27日中信銀字第
    108224839108666號函暨存款交易明細在卷可稽(見嘉市警一
    偵字第1080700106號卷第14頁至第16頁，本院金訴字第54號
    卷第31頁至第35頁)，足認被告任意性自白與事實相符，此
    部分事實應可認定。本件事證明確，被告犯行洵堪認定，應
    依法論科。至公訴意旨認本件被告知悉本件詐騙手法為冒用
    警察等公務員身分為之，然此部分為被告否認(見本院金訴
    更一訴緝字第69頁)，且卷內證據僅足以證明被告知悉本件
    為三人以上共犯詐欺取財犯行，故公訴意旨此部分容有誤認
    。　　
三、多人共同行使詐術手段，易使被害人陷於錯誤，其主觀惡性
    較單一個人行使詐術為重，有加重處罰之必要，爰仿照刑法
    第222條第1項第1款之立法例，將「三人以上共同犯之」列
    為第2款之加重處罰事由，本款所謂「三人以上共同犯之」
    ，不限於實施共同正犯，尚包含同謀共同正犯，刑法第339
    條之4第1項第2款立法理由可資參照。共同正犯之成立，只
    須具有犯意之聯絡與行為之分擔，既不問犯罪動機起於何人
    ，亦不必每一階段犯行，均經參與，且意思之聯絡不限於事
    前有協議，即僅於行為當時有共同犯意之聯絡者，亦屬之。
    其表示之方法，亦不以明示通謀為必要，即相互間有默示之
    合致，亦無不可。而共同實施犯罪行為之人，在合同意思範
    圍以內，各自分擔犯罪行為之一部，相互利用他人之行為，
    以達其犯罪目的者，即應對全部所發生之結果，共同負責，
    是共同正犯在犯意聯絡範圍內之行為，應同負全部責任（最
    高法院34年度上字第862號、73年度台上字第2364號、28年
    度上字第3110號判決意旨參照）。又共同實施犯罪之人，在
    合同意思範圍以內，各自分擔犯罪行為之一部，相互利用他
    人之行為，以達其犯罪之目的者，即應對於全部所發生之結
    果，共同負責；共同正犯之意思聯絡，原不以數人間直接發
    生者為限，即有間接之聯絡者，亦包括在內。如甲分別邀約
    乙、丙犯罪，雖乙、丙間彼此並無直接之聯絡，亦無礙於其
    為共同正犯之成立（最高法院28年度上字第3110號、77年度
    台上字第2135號判決意旨參照）。現今犯罪集團參與人數眾
    多，分工亦甚縝密，為達詐欺取財之目的，復為隱匿日後犯
    罪所得，防止遭查緝，多區分為實施詐欺之人、提領詐欺所
    得之人，彼等均係詐欺集團組成所不可或缺之人，彼此分工
    ，均屬犯罪集團之重要組成成員。經查，本件加重詐欺犯行
    係先由本案詐騙集團不詳成員向告訴人實行詐術致其陷於錯
    誤而交付本案帳戶提款卡及密碼等物，再由被告持提款卡提
    領款項，與本案詐騙集團其他成員間互相分工，堪認係在合
    同意思範圍內，各自分擔犯罪行為之一部，並相互利用他人
    之行為，以達犯罪之目的，依前揭說明，自應負共同正犯之
    責。
四、核被告所為，係犯刑法第339條之4第1項第2款之三人以上共
    同詐欺取財罪及同法第339條之2第1項之非法由自動付款設
    備取財罪與洗錢防制法第14條第1項之一般洗錢罪。公訴意
    旨起訴法條漏未載有同法第339條之2第1項之非法由自動付
    款設備取財罪，惟此部分已於公訴意旨之犯罪事實敘及被告
    實際所提領款項依照上開存款明細應為15萬5,000元，而此
    部分與本院認定有罪部分具有想像競合犯及接續犯之裁判上
    一罪關係，並經本院告知，無礙被告防禦權之行使(見本院
    金訴更一緝字卷第69頁、第76頁、第81頁)，自可併與審理
    。被告多次提領款項皆係於密切接近時間內，在同一地點實
    施，各行為間具時、空之密切關係，依社會通念，其各行為
    間之獨立性極為薄弱，難以強行分開，且犯罪目的與侵害法
    益同一，應將之視為數個舉動之接續實行而屬接續犯，應論
    以一罪。被告以一行為同時構成前開3罪，為想像競合犯，
    應依刑法第55條前段規定，從一重之三人以上共同詐欺取財
    罪處斷。被告及與「歐巴」、「歐巴馬」及所屬詐欺集團內
    其他成年成員間，有犯意聯絡及行為分擔，應論以共同正犯
    。另被告於偵查及審判中均自白本案之洗錢犯行，是其本案
    所犯洗錢罪部分，均應依上開洗錢防制法第16條第2項規定
    減輕其刑。
五、爰依被告陳述、臺灣高等法院被告前案紀錄表及個人戶籍資
    料查詢結果(見本院金訴更一緝卷第15頁至第31頁、第82頁)
    審酌：被告正值青壯，竟不思循正當途徑賺取財物，因貪圖
    不法利益率行加入本案詐騙集團，擔任取款車手取款工作，
    被告無視於政府一再宣示掃蕩詐騙集團決心，並使本案詐騙
    集團成員遂行其財產犯罪之目的，同時使該等不法份子得以
    隱匿真實身分，減少遭查獲之風險，愈使其肆無忌憚，助長
    犯罪之猖獗，嚴重破壞社會秩序及人我間之互信基礎甚鉅，
    所為均屬不該，兼衡被告專科畢業之智識程度、離婚有兩名
    未成年子女、入監前與父母同住、前從事臨時工、經濟狀況
    勉持之生活狀況、被告犯後始終坦承犯行，然經通緝1年多
    後始緝獲到案及尚未與告訴人達成和解之犯後態度及同時期
    前案之刑度等一切情狀，量處如主文所示之刑。
六、被告供稱本案取得提領款項6%之犯罪所得即9300元(15萬5,0
    00元×6％＝9300元)尚未扣案，應依刑法第38條之1第1項前段
    、第3項規定，宣告沒收，如全部或一部不能沒收或不宜執
    行沒收時，追徵其價額。
貳、不另為公訴不受理部分：
一、公訴意旨略以：被告甲○○於107年7月初某日起，以所提領之
    詐欺所得中抽成6%為報酬，參與多數真實姓名年籍不詳包含
    使用易信通訊軟體綽號「歐巴」之成年人組成之3人以上，
    以實施詐術為手段，具有持續性、牟利性之有結構性詐欺集
    團，擔任俗稱車手之提領詐欺款項工作等語。應認被告涉犯
    組織犯罪條例第3條第1項後段參與組織犯罪罪嫌。
二、按刑罰責任之評價與法益之維護息息相關，對同一法益侵害
    為雙重評價，是過度評價；對法益之侵害未予評價，則為評
    價不足，均為法之所禁。又加重詐欺罪，係侵害個人財產法
    益之犯罪，其罪數之計算，核與參與犯罪組織罪之侵害社會
    法益有所不同，審酌現今詐欺集團之成員皆係為欺罔他人，
    騙取財物，方參與以詐術為目的之犯罪組織。倘若行為人於
    參與詐欺犯罪組織之行為繼續中，先後多次為加重詐欺之行
    為，因參與犯罪組織罪為繼續犯，犯罪一直繼續進行，直至
    犯罪組織解散，或其脫離犯罪組織時，其犯行始行終結。故
    該參與犯罪組織與其後之多次加重詐欺之行為皆有所重合，
    然因行為人僅為一參與犯罪組織行為，侵害一社會法益，屬
    單純一罪，應僅就「該案中」與參與犯罪組織罪時間較為密
    切之首次加重詐欺犯行論以參與犯罪組織罪及加重詐欺罪之
    想像競合犯，而其他之加重詐欺犯行，祗需單獨論罪科刑即
    可，無需再另論以參與犯罪組織罪，以避免重複評價。是如
    行為人於參與同一詐欺集團之多次加重詐欺行為，因部分犯
    行發覺在後或偵查階段之先後不同，肇致起訴後分由不同之
    法官審理，為裨益法院審理範圍明確、便於事實認定，即應
    以數案中「最先繫屬於法院之案件」為準，以「該案件」中
    之「首次」加重詐欺犯行與參與犯罪組織罪論以想像競合。
    縱該首次犯行非屬事實上之首次，亦因參與犯罪組織之繼續
    行為，已為該案中之首次犯行所包攝，該參與犯罪組織行為
    之評價已獲滿足，自不再重複於他次詐欺犯行中再次論罪，
    俾免於過度評價及悖於一事不再理原則。至於「另案」起訴
    之他次加重詐欺犯行，縱屬事實上之首次犯行，仍需單獨論
    以加重詐欺罪，以彰顯刑法對不同被害人財產保護之完整性
    ，避免評價不足（最高法院109年度台上字第3945號判決意
    旨參照）。
三、經查，被告所加入之易信通訊軟體綽號「歐巴」之成年人組
    成之3人以上，以實施詐術為手段，具有持續性、牟利性之
    有結構性詐欺集團之參與組織犯罪部分，業經臺灣橋頭地方
    檢察署檢察官以107年度偵字第10140號起訴，於108年2月12
    日繫屬臺灣橋頭地方法院，並以108年度訴字第48號審理一
    情，此有該案起訴書及臺灣高等法院被告前案紀錄表可佐(
    見本院金訴字第54號卷第83頁至第90頁)，而本案最早繫屬
    於本院時間為108年5月13日，此有本院收文戳章可憑(見本
    院金訴字第54號卷第5頁)，故本院並非被告涉犯組織犯罪部
    分案件，「最先繫屬於法院之案件」，揆諸前開意旨，被告
    涉犯參與組織犯罪罪嫌部分，應由較早繫屬之臺灣橋頭地方
    法審理，公訴意旨就此部分向本院提起公訴，即違反刑事訴
    訟法第8條之規定，依同法第303條第7款，原應為不受理之
    諭知。惟因公訴人認此部分與上開論罪科刑部分有裁判上一
    罪關係，爰不另為不受理之諭知。　　　　　　　
據上論斷，應依刑事訴訟法第299條第1項前段(依刑事判決精簡
原則，僅記載程序法條)，判決如主文。
本案經檢察官楊麒嘉偵查起訴及到庭執行職務。
中　　華　　民　　國　　110 　年　　11　　月　　30　　日
                  刑事第八庭  審判長法  官  謝其達
　　　　　　　　　                  法  官  盧伯璋
　　　　　　　　　                  法  官  鄭諺霓
以上正本證明與原本無異。
如不服本判決應於收受判決後20日內向本院提出上訴書狀，並應
敘述具體理由；其未敘述上訴理由者，應於上訴期間屆滿後20日
內向本院補提理由書（均須按他造當事人之人數附繕本）「切勿
逕送上級法院」。告訴人或被害人如對於本判決不服者，應具備
理由請求檢察官上訴，其上訴期間之計算係以檢察官收受判決正
本之日期為準。
中　　華　　民　　國　　110 　年　　11　　月　　30　　日
                                    書記官  林美足 
附錄本案論罪科刑法條
中華民國刑法第339條之2
意圖為自己或第三人不法之所有，以不正方法由自動付款設備取
得他人之物者，處3年以下有期徒刑、拘役或30萬元以下罰金。
以前項方法得財產上不法之利益或使第三人得之者，亦同。
前二項之未遂犯罰之。
中華民國刑法第339條之4
犯第339 條詐欺罪而有下列情形之一者，處1 年以上7 年以下有
期徒刑，得併科1 百萬元以下罰金：
一、冒用政府機關或公務員名義犯之。
二、三人以上共同犯之。
三、以廣播電視、電子通訊、網際網路或其他媒體等傳播工具，
    對公眾散布而犯之。前項之未遂犯罰之。
洗錢防制法第14條
有第二條各款所列洗錢行為者，處 7 年以下有期徒刑，併科新
臺幣 5 百萬元以下罰金。
前項之未遂犯罰之。
前二項情形，不得科以超過其特定犯罪所定最重本刑之刑。